【裁判字號】    98,訴,565
【裁判日期】    981123
【裁判案由】    違反毒品危害防制條例
【裁判全文】
臺灣嘉義地方法院刑事判決               98年度訴字第565號
公  訴  人  臺灣嘉義地方法院檢察署檢察官
被      告  丙○○
指定辯護人  本院公設辯護人丁○○
上列被告因違反毒品危害防制條例案件，經檢察官提起公訴（98
年度偵字第727、2822號），本院判決如下：
    主  文
丙○○犯如附表所示之罪，均累犯，各處如附表所示之刑。應執
行有期徒刑捌年，販賣毒品所得新臺幣陸仟元沒收，如全部或一
部不能沒收時，以其財產抵償之。
    犯 罪 事 實
一、丙○○前因賭博案件，經本院95年度嘉簡字第842號判決處
    有期徒刑3月確定，入監服刑後於民國96年2月15日易科罰金
    執行完畢出監，猶不知悛悔，明知安非他命係毒品危害防制
    條例所管制之第二級毒品，不得擅自持有及販賣，詎基於意
    圖販賣第二級毒品安非他命營利之犯意，借用不知情友人彭
    建豪所申辦之0000000000號行動電話，與乙○○所持用之00
    00000000號行動電話聯絡販賣安非他命事宜，先後於97年10
    月9日18時56分許、同年月26日19時41分稍後，均在嘉義縣
    水上鄉寬士村崎子頭29-27號丙○○女友住處附近，分別將
    重約1/4錢之安非他命，同以新臺幣（下同）3,000元之價格
    ，販售並交付予乙○○牟利，合計得款6,000元，嗣經警循
    線查獲。
二、案經嘉義縣警察局竹崎分局報請臺灣嘉義地方法院檢察署檢
    察官偵查起訴。
    理  由
壹、有罪部分（販賣第二級毒品安非他命）
一、訊據被告丙○○坦承前揭於97年10月9日、同年月26日以000
    0000000號行動電話與乙○○所持用0000000000號行動電話
    之通話係洽談毒品交易事宜，初核與證人彭建豪證稱其名義
    申辦之0000000000號行動電話係交由被告使用之事實相符，
    惟否認販賣安非他命犯行，併其辯護意旨，爭執證人乙○○
    之警詢供述乃被告以外之人於審判外之言詞陳述而為傳聞證
    據，否定其證據能力。就被訴犯罪事實，被告辯稱：伊收取
    乙○○購買安非他命之款項後即落跑，並未現實交易而交付
    毒品，伊就乙○○之催討均推託迄未償還，乙○○因此惱怒
    報復指伊販毒云云；辯護意旨則以：觀諸被告與乙○○間之
    通聯，被告曾向乙○○提及「他們現在1/4要4,000元，我是
    一塊錢都沒有向你賺」、「你那裡有沒有庫存。……。你也
    是大吃的」等話語，可見被告與乙○○間之安非他命交易並
    未從中賺取利潤，且有時被告也會向乙○○拿安非他命，被
    告並未從中牟利，至多僅幫助乙○○施用或轉讓禁藥云云。
二、證據能力之說明
 (一) 按關於被告以外之人審判外（偵查中）向偵查輔助機關（檢
    察事務官、司法警察官或司法警察）所為之陳述，刑事訴訟
    法第159條之2規定「被告以外之人於檢察事務官、司法警察
    官或司法警察調查中所為之陳述，與審判中不符時，其先前
    審判外之陳述具有較可信之特別情況，且為證明犯罪事實存
    否所必要者，得為證據」。亦即此等傳聞證據，原則上無證
    據能力，例外唯限於符合該法條所明定：審判外與審判中之
    供述歧異、特信性（指比較其所為相異前供當時之原因、過
    程、內容、功能等外在附隨環境或條件加以觀察，以判斷其
    信用性之證據能力要件）、必要性（指就具體個案案情及相
    關卷證判斷，為發現實質真實目的，認為除該項審判外之陳
    述外，已無從再就同一供述者，取得與其上開審判外陳述之
    相同供述內容，倘以其他證據代替，亦無從達到同一目的之
    情形而言）等三要件者，始具證據容許性而有證據能力。
 (二) 證人乙○○之警詢供述，係被告以外之人於司法警察調查中
    所為之陳述。而證人乙○○於偵查中因檢察官之傳喚，就其
    於警詢時所為指供向被告價購安非他命之同一事項，到庭受
    訊而為相同之證述，雖其嗣於審判中再度以證人身分到場具
    結接受詰問之陳述異於前供，然就使用證據之必要性而言，
    其警詢之供述，因同一待證事實已有檢察官依法偵訊命其具
    結擔保之證言可供踐行調查程序以為證明力之判斷（詳如下
    述），自無已無從再就同一供述者取得相同供述內容可言，
    當與刑事訴訟法第159條之2「為證明犯罪事實存否所必要」
    之規定不符，檢察官復未能釋明該等警詢供述具符合若何傳
    聞法則之例外情形，應認其無證據能力，除用以彈劾而為證
    明力之爭辯外，應無證據能力，不得採為認定事實之基礎。
 (三) 「被告以外之人於偵查中向檢察官所為之陳述，除顯有不可
    信之情況者外，得為證據」，刑事訴訟法第159條之1第2項
    定有明文。亦即該等未經被告行使詰問權之被告以外之人於
    偵查中向檢察官所為之陳述，除顯有不可信之情況外，原則
    上應有證據能力，祇不過應保障被告之對質詰問權，於審理
    中依被告之自由意願，踐行交互詰問程序而為充足之調查後
    ，綜合卷內其他調查所得之全案證據資料，相互參照勾稽而
    為證據證明力之合理比較與取捨。查證人乙○○於偵查中應
    檢察官之傳喚到庭經具結而為與警詢時相同之證述，是其應
    檢察官依法訊問所為之供述應有證據能力。
三、關於本案犯罪事實之認定。經查：
 (一) 被告前揭如事實欄所載販賣安非他命與證人乙○○之事實，
    據證人乙○○偵訊具結供證在卷，核與被告坦承不利於己之
    確與證人乙○○以該0000000000號行動電話洽談毒品交易等
    事實吻合，被告反於自身利益之自白，衡諸情理，已有真實
    性之擔保。何況，證人乙○○審理時改易前供，其所為有利
    被告之證言，經檢察官質以其與被告電話聯絡內容之語意、
    聯絡情況，顯非所陳諸如：還錢事宜、被告不想接聽伊電話
    等情云云，證人乙○○均為之語塞而默然以對（見審卷第14
    8頁至第149頁、第151頁）。參酌渠二人後續之電話聯絡，
    並無隻字片語顯示證人乙○○有向被告催索或理論歸還款項
    之情形（見臺灣嘉義地方法院檢察署98年度偵字第727號卷
    第37頁至第40頁通訊監察譯文），其中甚而有因被告手機電
    力即將耗盡，被告稱隨後將以其老婆（按指稱其女友李怡婷
    ）手機去電等語（見同上偵卷第39頁），且渠二人間之聯絡
    ，係由被告主動撥打電話聯絡證人乙○○者，亦不在少數。
    證人乙○○強作曲解通訊監察譯文字義之解釋，虛捏被告未
    依約交付安非他命且避拒償還款項云云，其設詞為被告脫罪
    之情，已可見一斑。末者，經檢察官終詰以其偵訊具結指證
    兩度向被告購買價格3,000元之安非他命之真實性如何？證
    人乙○○方肯認證述「是真的」，復經本院當庭播放被告所
    持用0000000000號行動電話與證人乙○○所持用0000000000
    號行動電話，先後於97年10月9日18時27分、同日18時56分
    、同年月26日19時41分之通訊監察錄音3則勘驗，經被告及
    證人乙○○辨識後，皆肯認確為渠二人間關於購買安非他命
    之對話，然證人乙○○同被告辯詞，卻仍避重就輕搭附昧稱
    ：事後並未交付安非他命云云（見審卷第152頁至第154頁）
    。縷析證人乙○○歷來之指證，尤以藉由直接審理觀察證人
    乙○○於被告在庭之情境下，就待證疑點，所作對被告有利
    之供述，與被告不利之自白相左，復與卷存客觀事證歧異，
    左支右絀窮於應付之窘情灼然。揆以證人乙○○面有難色，
    惶惴遲豫，未見誠摯之作證態度與表達等過程之自然呈現，
    以其與被告本為舊識，並未交惡之情誼，礙於被告在庭之心
    理壓力，更易前詞為被告脫免刑責，嗣迫於與客觀卷證矛盾
    之現實，始再改而同偵訊具結向被告購買安非他命之供證，
    心境掙扎轉折，予本院強烈之觀感，洵可排除其偵訊具結證
    詞虛偽之可能。對照證人乙○○初於警詢之不利被告之供述
    （見嘉竹警偵字第0980081022號卷第13頁至第14頁），復無
    二致，無可彈劾，雖證人乙○○終仍袒稱被告並未現實交付
    安非他命云云，不外徵顯其與被告友好，益可排除證人乙○○有誣攀被告之不正動機耳。從而，證人乙○○前於偵查中
    所為確係向被告購買安非他命之供證，洵然較諸事後審理時
    所翻異者可採，且既查無證人乙○○事後更異之詞與事實契
    合之事證，亦無可證明其前供虛偽，自不得任意捨其出於自
    由意識且與事實相符之初供，而作對被告有利之認定。是證
    人乙○○偵訊具結之供述，與事實相符，堪予憑採，要無疑
    義。
 (二) 再者，細繹被告面對本案罪嫌調查之反應，初概否認曾使用
    過案外人彭建豪名義申辦之0000000000號行動電話，亦未曾
    以之與證人乙○○或案外友人李怡婷、李霖坤、鄭雅雯、彭
    建豪、曾俊虎等人聯絡（見嘉竹警偵字第0980081022號卷第
    4頁至第5頁、第9頁）。嗣於本院為羈押聲請訊問及起訴移
    審訊問時，心防稍弛，不否認曾向案外人彭建豪借用過數日
    （見聲羈卷第5頁，審卷第15頁）；再於本案行準備程序訊
    問時，坦認公訴意旨所指該門號於97年10月9日、同年月26
    日與證人乙○○0000000000號行動電話之通話聯絡，係其所
    為與證人乙○○關於毒品之對話內容，惟以未現實交易置辯
    （見審卷第94頁），隨即本院受命法官當庭播放上開日期之
    通訊監察錄音3則（始話時間：(1)97年10月9日18時27分、(2)
    同日18時56分、(3)同年月26日19時41分）勘驗後，被告反改
    而否認錄音內容之對話乃其聲音，並聲請將之送專業鑑定。
    經本院依被告所請，將上開3則通話暨相關錄音送法務部調
    查局以聆聽比對法、聲紋圖譜特徵比對法鑑定結果略認：上
    述第(1)、(2)則通聯音質不清晰，不符聲紋鑑定條件，無法作
    聲紋比對分析；上述第(3)則通聯與採樣被告聲調比對分析，
    確認兩者語音特徵相似率約76.05%，研判與被告本人聲音音
    質相同，並說明語音特徵相似率高於70%以上者，即判定音
    質相同，有該局98年9月25日調科參字第09800489380號聲紋
    鑑定報告書與所附語音分析暨聲紋鑑定資料在卷可稽（見審
    卷第116頁至第123頁）。就此鑑定結果，於準備程序提示後
    ，被告未為肯否之意見表示。迨審理期日詰問證人乙○○並
    再度播放前述通訊監察錄音3則，被告及證人乙○○聆聽內
    容辨識聲音後，均肯認確為渠二人間之電聯對話無訛（見審
    卷第153頁）。歷觀被告如上之供述，初否認犯行隱諱涉案
    情節，辯詞游移反覆，後隨調查所得事證之漸次顯露，疲於
    應付始坦認被訴之部分事實──於97年10月9日、同年月26
    日以0000000000號行動電話與乙○○所持用0000000000號行
    動電話洽談毒品事宜，配合全案甚明之其他事證，足見被告
    所辯未現實交付安非他命云云，顯係畏罪之詞，委無可採。
 (三) 查安非他命乃毒品危害防制條例所列管具成癮性、濫用性之
    第二級毒品，危害社會甚深，嚴禁持有、轉讓、製造、運輸
    及販賣等，罪刑非輕，販賣毒品乃懸為厲禁之重罪，從事者
    莫不極盡隱諱之能事，唯恐遭致查緝，故得來不易之毒品，
    除因特別情事偶爾無償轉讓，間或與人分享外，衡情倘無利
    可圖，諒無平白蹈陷重典無端供應他人之理。而毒品交易條
    件及價格，因處於國家嚴查禁絕之現實環境，是求售者可任
    意增減份量成色，視買賣雙方關係深淺、當時之資力、毒品
    純質、需求程度、交易風險及對價格之接受度等因素，與購
    買者進行磋商。而販賣毒品之獲利，倘非坦承犯行翔實供述
    價量俾得明確核計外，實難覈實，然販賣毒品之人，除非特
    有考量，或別有事證足認係按同一價量委買、轉售或無償贈
    與而確未營利外，既殆無甘罹刑章而無所求之可能，則從販
    入與賣出之量價差異營取利潤，厥乃合情理之推論，尚難遽
    認販賣毒品營利之事證未足，否則豈非知錯悛悔坦述者難辭
    重典，而飾卸委罪者卻反得僥倖？諒殊無是理。本件被告矢
    口否認販賣毒品安非他命犯行，然被告與證人乙○○僅因彼
    此有共同友人之故而結識，並無特殊之親故關係，亦別無日
    常之接觸交誼，被告鋌而走險應證人乙○○要求，議價交付
    物稀價昂之安非他命，揆諸上開說明，堪認有營利之意圖甚
    明。雖於起訴所指時日以外之被告與證人乙○○之電話通話
    中，被告對證人乙○○言及「他們現在1/ 4要4,000元，我
    是一塊錢都沒有向你賺」；被告去電證人乙○○詢問「你那
    裡有沒有庫存」，證人乙○○告以「沒有」，被告接稱「你
    也是大吃的」等語。然前者被告對證人乙○○告稱未從中賺
    錢云云，不唯無事證可佐其實，且毋寧僅為賣家為維繫關係
    或促成交易之銷售話術，相較前述毒品交易洵有獲利可圖之
    情理，並無較堅強之理由可予採信；後者被告去電證人乙○○關於是否尚有毒品之探詢，充其量就僅止於字面上之語意
    而已，未能逕作係向證人乙○○索討毒品之理解，況且被告
    就此等反向證人乙○○索討毒品之情節，倘若屬實，卻未曾
    有過一言半語之抗辯，亦違情理，自難採認。是以，所謂與
    證人乙○○間之安非他命交易，被告並未從中牟利之辯詞，
    難認與事實相符，無足作對被告有利之認定。被告販賣安非
    他命牟利之事證明確，犯行洵堪認定，應依法論科。
四、論罪科刑
 (一) 按行為後法律有變更者，適用行為時之法律。但行為後之法
    律有利於行為人者，適用最有利於行為人之法律，刑法第2
    條第1項定有明文。又比較時應就罪刑有關之共犯、未遂犯
    、想像競合犯、牽連犯、連續犯、結合犯，以及累犯加重、
    自首減輕暨其他法定加減原因（如身分加減）與加減比例等
    一切情形，綜其全部之結果，而為比較，再適用有利於行為
    人之法律處斷，而不得一部割裂分別適用不同之新舊法（最
    高法院24年上字第4634號判例及95年第8次刑事庭會議決議
    參照）。被告行為後，毒品危害防制條例相關罪刑規定，業
    於98年5月20日修正公布，自公布後6個月即同年11月20日施
    行。其中第4條第2項販賣第二級毒品罪之法定本刑，就罰金
    刑部分由修正前之得併科700萬元以下罰金，提高為得併科
    1,000萬元以下罰金；第17條犯販賣毒品罪可予減刑之規定
    ，從「供出毒品來源，因而破獲者，得減輕其刑」，修正為
    「供出毒品來源，因而查獲其他正犯或共犯者，減輕或免除
    其刑」、「於偵查及審判中均自白者，減輕其刑」，得予減
    刑之情形擴大，且由得減改為必減或免除其刑。是綜合比較
    修正前、後之規定，被告所犯本件販賣第二級毒品罪，並無
    可予減免刑責之事由，而該罪之法定本刑罰金刑部分，修正
    後之規定較不利於被告，依刑法第2條第1項前段規定，自應
    整體適用行為時即修正前毒品危害防制條例處斷。
 (二) 按安非他命係毒品危害防制條例第2條第2項第2款所定之第
    二級毒品。核被告如附表所示意圖營利販賣安非他命之行為
    ，均係犯修正前毒品危害防制條例第4條第2項之販賣第二級
    毒品罪。其持有安非他命之低度行為，應為各該販賣之高度
    行為所吸收，不另論罪。被告所犯如附表所示各罪，分次賣
    出安非他命之對象、地點雖同，然時間有相當差距，應評價
    各次行為具有獨立性，堪認犯意各別，行為互殊，應分論併
    罰。蓋觀諸毒品危害防制條例所定之販賣毒品罪之構成要件
    文義，實無從認定立法者本即預定該犯罪之本質，必有數個
    同種類行為而反覆實行之集合犯行，立法者顯無兼包含攝、
    聚多成一之擬制意思，社會通念尤難容忍一再違犯卻僅論以
    一罪之恣縱，司法實務採行數罪併罰，已成定論，故販賣毒
    品罪，難認係集合犯。因此，就刑法修正施行後多次販賣毒
    品之犯行，除符合數行為於同時同地或密切接近之時地實施
    ，而侵害同一之法益，以視為數個舉動之接續施行，合為包
    括之一行為予以評價，較為合理之接續犯之要件外，應採一
    罪一罰，始符合立法本旨（最高法院97年度臺上字第6155、
    6452、6657號等判決參照）。公訴意旨認本件被告犯行應論
    以集合犯，尚有誤會。
 (三) 被告前因賭博案件，經本院95年度嘉簡字第842號判決處有
    期徒刑3月確定，入監服刑後於96年2月15日易科罰金執行完
    畢出監，有臺灣嘉義地方法院檢察署刑案資料查註紀錄表及
    臺灣高等法院被告前案紀錄表可佐，其於5年內故意再犯本
    件各罪，均為累犯，除法定本刑無期徒刑部分不得加重外，
    其餘本刑應加重其刑。
 (四) 又販賣第二級毒品罪法定最輕本刑為7年以上有期徒刑，罪
    刑非輕，然同為販賣安非他命之人，其原因動機不一，犯罪
    情節未必盡同，或有大盤毒梟者，亦有中、小盤之分，其販
    賣行為所造成危害社會之程度自屬有異，法律科處此類犯罪
    ，所設之法定最低本刑相同，可謂綦重，為達懲儆被告，倘
    處以法定最低刑度以下之刑即可達防衛社會目的者，自非不
    可依客觀之犯行與主觀之惡性，考量其情狀是否有可憫恕之
    處，適用刑法第59條之規定酌量減輕其刑，期使個案裁判之
    量刑，能斟酌至當，符合比例原則，慎刑矜恤，實現刑罰權
    之分配正義。本件被告販賣安非他命，對象唯一、手法單純
    、次數暨價量尚少，獲利無多，揆其平素無重大歹行，係因
    偏差之價值觀而蹈陷法網，其惡性要非可與專以販賣毒品維
    生之毒梟集團相提並論，渠等所犯販賣第二級毒品罪，最輕
    法定本刑為7年以上有期徒刑，實屬情輕法重，衡其犯罪情
    狀在客觀上顯非不可憫恕，以單一犯行而論，倘如毒梟價量
    鉅大之販賣交易同，概處以7年以上之重刑，毋寧有失苛刻
    ，不符比例，因認縱使量處法定最低刑度之刑，仍嫌過重，
    爰依刑法第59條之規定，就所犯販賣第二級毒品兩罪，均予
    酌量減輕其刑，俾輕重得宜，罰當其罪，併上開累犯加重部
    分，依法先加後減之。關於被告刑罰之量定，除審度上開情
    事外，併考量被告之生活狀況、智識程度，犯罪之動機、手
    段、目的，其販賣毒品漫延毒害，戕害他人身心與危害社會
    ，卷證所示並無特殊影響刑期斟酌之事項等一切情狀，宣告
    如主文所示之刑，並於法律性拘束之外部及內部界限內加以
    裁量，定其應執行之刑，以資儆懲。
 (五) 犯販賣第二級毒品之罪者，其因犯罪所得之財物，均沒收之
    ，如全部或一部不能沒收時，追徵其價額或以其財產抵償之
    ，毒品危害防制條例第19條第1項定有明文。上開因犯罪所
    得財物沒收之規定，係採相對義務沒收主義，用以澈底杜絕
    行為人貪取暴利之誘因，故核計販賣毒品所得，不能與一般
    正常營利事業之計算獲利係扣除成本之情形相提並論，亦即
    不問販賣毒品所費成本多寡，本此特別規定，凡因販賣毒品
    所取得之一切對價，概應予沒收。又刑法沒收之物，雖指原
    物，但金錢為代替物，重在兌換價值，而不在原物，自難拘
    泥於沒收原物之理論，錯認沒收販賣毒品所得之金錢，以當
    場搜獲扣押者為限，是苟能證明其為販賣毒品所得之金錢，
    均應予以沒收（最高法院96年度臺上字第3247號判決、71
    年臺覆字第2號判例參照）。查被告本件兩次販賣毒品安非
    他命所得各3,000元，均應依上開規定，於各該宣告罪刑項
    下諭知如附表所示，並就合計販賣毒品所得6,000元，諭知
    沒收，如全部或一部不能沒收時，以其財產抵償之。
貳、不另為無罪諭知部分（販賣第一級毒品海洛因）
一、公訴意旨復以：被告基於販賣第一級毒品海洛因之犯意，於
    97年8月2日19時許，在嘉義市○○路上，販賣價值5,000元
    之第一級毒品海洛因與甲○○，認被告涉犯毒品危害防制條
    例第4條第1項之販賣第一級毒品罪嫌，與其前揭所犯販賣第
    二級毒品部分，有裁判上一罪之關係。
二、按犯罪事實應依證據認定之，無證據不得認定犯罪事實；不
    能證明被告犯罪者，應諭知無罪之判決，刑事訴訟法第154
    條第2項、第301條第1項分別定有明文。又認定犯罪事實所
    憑之證據，其為訴訟上之證明，須於通常一般之人均不致有
    所懷疑，而得確信其為真實之程度者，始得據為有罪之認定
    ；認定不利於被告之事實，須依積極證據，苟積極證據不足
    為不利於被告事實之認定時，即應為有利於被告之認定，更
    不必若何有利之證據。另刑事訴訟法第161條第1項規定：檢
    察官就被告犯罪事實，應負舉證責任，並指出證明之方法。
    因此，檢察官對於起訴之犯罪事實，應負提出證據及說服之
    實質舉證責任。倘其所提出之證據，不足為被告有罪之積極
    證明，或其指出證明之方法，無從說服法院以形成被告有罪
    之心證，基於無罪推定之原則，自應為被告無罪判決之諭知
    （最高法院76年臺上字第4986號、30年上字第816號及92年
    臺上字第128號等判例參照）。
三、檢察官起訴被告涉有販賣海洛因與甲○○之犯嫌，無非係以
    證人甲○○、王文吉偵查中之供述及0000000000號行動電話
    之通訊監察紀錄譯文為論據。訊據被告堅決否認犯行，併其
    辯護意旨，除爭執證人王文吉之警詢供述乃傳聞證據，否定
    其證據能力外，就被訴犯罪事實，則辯稱：卷附之通訊監察
    譯文，係王文吉與甲○○間之海洛因交易事宜，此與伊無涉
    ，且無證據顯示甲○○就此轉向伊調貨，王文吉亦未有相關
    目睹甲○○有先與伊接頭或向伊取受海洛因之指述。何況，
    當日後來之23時24分許，伊還打電話向甲○○洽購海洛因及
    安非他命，怎可能於2、3小時前有海洛因可交予甲○○，不
    能僅憑甲○○之片面指述即認伊有罪等語。
四、按證據能力係指得成為證明犯罪事實存在與否之證據資格，
    屬證據容許性之範疇，證據資料必先具備證據容許性後，即
    符合法律所規定之證據資格，始有實質證據價值即證據證明
    力之自由判斷問題，此觀刑事訴訟法第155條第1項、第2項
    「證據之證明力，由法院本於確信自由判斷」、「無證據能
    力之證據，不得作為判斷之依據」之規定甚明。故自由心證
    所判斷者，為證據之證明力，並非證據能力。無證據能力之
    證據，既不得作為判斷之依據，即無從由此證據而產生正確
    之心證，自不許本此無證據能力之證據所得之心證而判斷其
    證明力，進而創造其證據能力，並據以為判斷之基礎。換言
    之，無證據能力之證據，既不得作為判斷之依據，即毋庸加
    以調查，縱經調查始發現其無證據能力者，亦不得本其調查
    所得之心證，判斷其證明力（最高法院94年度臺上字第5167
    號判決參照）。是被告被訴販賣第一級毒品海洛因犯嫌之部
    分，雖不另為無罪之諭知（理由詳下述），然仍有究明其證
    據能力之必要，合應敘明。
五、證人王文吉之警詢及偵訊供述，均無證據能力。說明如下：
 (一) 警詢供述部分
    查證人王文吉之警詢供述，係被告以外之人於司法警察調查
    中所為之陳述，而證人王文吉於偵查中應檢察官之傳喚，就
    其於警詢時所為指供向被告販賣海洛因之同一事項為相同之
    證述，則就使用證據之必要性而言，證人王文吉之警詢供述
    ，因同一待證事實已有檢察官依法偵訊命其具結擔保之證言
    ，可供踐行調查程序以為證明力之判斷，自屬欠缺刑事訴訟
    法第159條之2所要求之必要性，檢察官復未能釋明該等警詢
    供述具符合若何傳聞法則之例外情形，應認無證據能力，除
    用以彈劾而為證明力之爭辯外，應無證據能力，不得採為認
    定事實之基礎。
 (二) 偵訊供述部分
  (1)所謂傳聞證據，係指審判外所為之陳述或所發生之敘述性動
    作，經提出於法庭審判中，用來證明該敘述事項之真實性之
    證據，原則上不具容許性。其類型包括親身見聞事實之證人
    於法庭審判外之言詞或書面陳述，以及非親身見聞事實之證
    人於法庭審判中轉述親身見聞事實者之陳述兩者。傳聞法則
    之所以排斥傳聞證據作為犯罪事實認定之基礎，蓋其有悖直
    接言詞審理原則，影響程序正義實現之故。被告以外之人就
    非其本人所親自聞見或經歷之事實，轉述得自他人之供述為
    其內容，具結而為之陳述，乃屬傳聞供述，為傳聞證據之一
    種。該被告以外之轉述者，為傳聞證人，其所轉述之該他人
    即原供述者，則為原始證人。良以傳聞證人所述非其本人親
    自聞見或經歷之事實，法院縱令於審判期日對該傳聞證人訊
    問，或由被告對其詰問，仍無從擔保其陳述內容之真實性，
    而原始證人非親自到庭作證，法院無從命其具結而為誠實之
    陳述，亦無從由被告直接對之進行詰問，以確認該傳聞陳述
    之真偽，殊有違事實審法院之證據調查應採直接主義及交互
    詰問之立法原意，故應認證人之傳聞證言原則上不具證據能
    力。是審理事實之法院於調查證據，遇有傳聞供述之情形，
    本乎傳聞證據之所以排除其證據能力，在於未經當事人之反
    對詰問權予以核實之立論，即應先究明原始證人俾憑傳喚到
    庭作證，使命具結陳述，並接受當事人之詰問。原始證人已
    在審判中具結陳述者，不論其陳述與傳聞供述是否相符，該
    傳聞供述原則上應不具證據能力。亦即原始證人就主要待證
    事實之陳述與傳聞供述相左或不一致，該傳聞供述僅非不得
    作為彈劾原始證人陳述證據證明力之用，以憑爭執原始證人
    陳述證據之證明力，除非原始證人已供述不能或傳喚不能或
    不為供述，依上說明，宜解為應類推適用刑事訴訟法第159
    條之3之規定，該傳聞供述，於經證明具有可信之特別情況
    ，且為證明犯罪事實之存否所必要之者，始例外許其得為證
    據，賦予其證據能力（最高法院97年度臺上字第2768號、98
    年度臺上字第6331號等判決參照）。
  (2)查證人王文吉於偵訊時具結供述：「（甲○○說去年﹝指97
    年﹞8月時，你有請甲○○幫你向丙○○調海洛因……？）
    北港路上，我打電話給他，問他有無海洛因，他說他沒有，
    他的毒品都是從丙○○那裡來的，所以他要去問他。」、「
    （你跟孫瑞林那次﹝指97年8月2日19時許﹞是向何人買？）
    我先打電話找甲○○買，他說要向丙○○調」云云（見臺灣
    嘉義地方法院檢察署98年度偵字第2822號卷第70頁至第71
    頁）。審視證人王文吉就本案待證事實──被告是否販賣交
    付毒品海洛因與證人甲○○（供其轉交王文吉、案外人孫瑞
    林）之供述，說明係聽聞自證人甲○○之告稱，則證人王文
    吉就被告是否販賣海洛因與證人甲○○一節，既非其本人所
    親身見聞經歷之事實，卻經檢察官取證後提出於法庭上用以
    證明被告犯罪事實之存在，揆其屬性，顯為傳聞證據。茲證
    人王文吉傳聞供述所由來之原始證人甲○○既已在審判中提
    解到庭具結作證並仍為與證人王文吉所為傳聞內容相同之陳
    述，則證人王文吉之偵訊傳聞供述，應不具證據能力。
六、原始證人甲○○所為不利被告之指證，與事實不符，析論如
    次：
 (一) 按毒品買受者之指證毒品來源，依毒品危害防制條例第17條
    規定「犯第4條……之罪，供出毒品來源，因而破獲者，得
    減輕其刑」（98年5月20日修正公布，自公布後6個月即同年
    11月20日施行之同條例第17條第1項：「犯同條例第4條販賣
    毒品之罪，供出毒品來源，因而查獲其他正犯或共犯者，減
    輕或免除其刑」，亦有相類規定），由於損人利己，其憑信
    性於通常一般人已有所懷疑，為防範故為不實供述，以邀減
    免刑責之寬典，縱自形式上觀察，並無瑕疵，仍須以其他補
    強證據擔保其真實性，始得作為判斷之依據。所謂必要之補
    強證據，固不以證明販賣毒品犯罪構成要件之全部事實為必
    要，但以與該毒品交易有相當程度之關聯性，經與指證者之
    指證綜合判斷，已達於通常一般人均不致有所懷疑，而得其
    為真實者，始足當之，此乃刑事訴訟法第154條所規定之無
    罪推定與證據裁判原則之必然推演，並為法官證據證明力自
    由判斷職權行使之限制。是以，毒品人口所稱其向某人買受
    毒品之指證，尚不得作為有罪判決之唯一證據，據上說明，
    仍須調查其他必要之證據，以察其是否與事實相符（最高法
    院98年度臺上字第5978、3427號等判決意旨參照）。
 (二) 證人甲○○於97年8月2日19時許，在嘉義市○○路旁夏威夷
    汽車旅館前，販賣5,000元之海洛因與王文吉、孫瑞林，觸
    犯販賣第一級毒品罪，據本院98年度訴字第58號判決罪刑在
    案（現上訴於臺灣高等法院臺南分院審理中），有判決書1
    份在卷可稽（見審卷第71頁至第90頁）。證人甲○○就其所
    涉於上開時地販賣海洛因與王文吉、孫瑞林之被訴事實，坦
    承確有於該時地將海洛因1包交付與王文吉、孫瑞林，並收
    取5,000元之情，惟以僅係替渠二人調貨置辯，核即係其於
    本案中所指證被告者。揆此自利卻牽累他人之供述，本即有
    不能遽行排除其欲減輕刑責而諉卸他人承擔之可能性，就其
    說詞，自有詳加深入研求查證，探究其動機、目的與個中底
    蘊之必要。
 (三) 細繹卷附證人甲○○遭監察之0000000000號通話紀錄，自97
    年7月31日起至同年8月2日止，迭有王文吉、孫瑞林同以000
    0000000號行動電話撥打證人甲○○之0000000000號行動電
    話，向其洽詢海洛因之售價並聯繫買賣交易數量、時間、地
    點之內容，有相關通訊監察譯文6則足稽（見臺灣嘉義地方
    法院檢察署98年度偵字第727號卷第148頁背面）。訊據證人
    甲○○就卷存上開其與王文吉、孫瑞林間之通訊監察譯文顯
    示，其乃王文吉、孫瑞林洽購海洛因之對象等事實，坦認不
    諱，至於其所稱係另向被告調取海洛因一節，卻稱無事證可
    考，其亦無法指出調查之途徑以供究明（見審卷第164頁）
    。則證人甲○○所為不利被告之指證，顯僅止於單方片面之
    詞，亦無可徵憑之事證，憑信程度已甚低落。
 (四) 承上，證人甲○○遭監察之0000000000門號通話紀錄，97年
    8月1日21時3分許，證人王文吉代案外人孫瑞林向證人甲○○洽詢海洛因單位售價之聯絡中，證人甲○○告以其開價為
    7,500元，王文吉接而對話稱被告開價8,000元（較證人甲○○之開價昂貴），王文吉瞭解後，乃向證人甲○○告稱案外
    人孫瑞林欲向證人甲○○購毒之意向；嗣於同日（8月1日）
    23時30分許、翌日（8月2日）19時43分許，證人王文吉、案
    外人孫瑞林果陸續去電聯絡證人甲○○議定洽購海洛因（均
    見臺灣嘉義地方法院檢察署98年度偵字第727號卷第148頁背
    面譯文），此等情節均為證人甲○○所是認，業如前述，應
    屬實情。茲倘證人甲○○販賣與證人王文吉、案外人孫瑞林
    之海洛因由來於被告，則以海洛因經層轉買賣後，後手往往
    墊高成本價格求售之現實而言，位居上游之被告開價8,000
    元，竟高於下游之證人甲○○擬售價格7,500元，已難置信
    。而證人甲○○就王文吉、孫瑞林之洽購，僅稱係向被告調
    貨，未曾提及有虧本降價售出之情事，自可排除證人甲○○
    蝕本販賣之可能。雖證人甲○○又稱：倘王文吉直接向被告
    買海洛因較貴，伊向被告拿會較便宜，以伊與被告之交情，
    被告應該未從賺取利潤，所以王文吉才會透過伊向被告買海
    洛因云云（見審卷第159頁、第161頁）。然從上揭證人甲○○與證人王文吉、案外人孫瑞林之通話譯文中，未見有可佐
    證人甲○○上開供述屬實之字句或語意，另勾稽僅得充為彈
    劾比對真實性用途之證人王文吉警詢供述，證人王文吉警詢
    時卻係指證：係被告本人親自與其交易海洛因云云（見嘉竹
    警偵字第0980080197號卷第19頁），亦有扞格之處，互核參
    照，在在可見證人甲○○上開空泛無稽之推諉飾詞，洵難採
    信。
 (五) 尤有進者，於證人甲○○所指稱向被告調取海洛因交付王文
    吉、孫瑞林之同日（97年8月2日）稍晚即23時24分許，被告
    適以0000000000號行動電話撥打證人甲○○0000000000號行
    動電話通話遭監察錄音，在該則通話中，被告以「辣妹」、
    「傳播的」、「工人」等詞為暗語代稱種類各異之毒品，向
    證人甲○○洽購海洛因及安非他命，雙方就價格幾經討還，
    證人甲○○迭有數落被告殺價致伊利潤微薄或賠錢之戲言，
    詳細對話內容經本院當庭勘驗無誤，並製有逐字逐句之譯文
    在卷可考（見審卷第164頁至第167頁）。訊據證人甲○○與
    被告不唯均肯認此乃渠二人間之對話，證人甲○○更不諱言
    該則通話內容係被告詢問伊有無海洛因、安非他命等語（見
    審卷第167頁）。則綜觀渠二人關於毒品海洛因之授受，證
    人甲○○顯係位居上游，而為被告洽取海洛因之來源管道，
    允無疑義。執此確鑿之事證，配合上述被告先前就海洛因之
    開價確較證人甲○○為高之情事以觀，洵可驗證證人甲○○
    所稱代王文吉、孫瑞林向被告調取海洛因云云，要為顛倒事
    實委罪於被告之詞，自難以其有無法摒除重大瑕疵之指證，
    據而為不利被告之認定。
 (六) 被告請求傳喚王文吉及其老闆王文欽，欲證明證人甲○○所
    為不利之指述不實以為有利之辯解，然因證人甲○○證言疑
    雲重重，未可採信，業已剖析如上，實情已臻明確，被告所
    請求者，無非同係為證明證人甲○○證言虛妄，當無為此無
    益調查之必要，爰不予調查。
七、綜據全案事證及辯論意旨，認公訴人就被告意圖營利販賣毒
    品海洛因與甲○○之事實，未能再提出其他積極證據，或指
    出調查之途徑暨說明其關聯性予以補強，整體證明力容有未
    足，尚無法達使通常一般之人均得確信之程度，顯不足為該
    等犯行之認定，公訴意旨之論據容嫌不足。又本院復查無其
    他證據證明被告確有此犯行，是不能證明其犯罪，因公訴意
    旨認此部分與前揭論罪科刑之部分，有裁判上一罪關係，故
    不另為無罪之諭知。
據上論斷，應依刑事訴訟法第299條第1項前段，修正前毒品危害
防制條例第4條第2項、第19條第1項，刑法第2條第1項前段、第1
1條、第47條第1項、第59條、第51條第5款，判決如主文。
本案經檢察官林俊良到庭執行職務。
中    華    民    國    98    年    11    月    23    日
                刑事第四庭  審判長法  官 蔡憲德
                                  法  官 王慧娟
                                  法  官 吳育霖
以上正本證明與原本無異。
如不服本判決應於收受判決後10日內向本院提出上訴書狀，並應
敘述具體理由；其未敘述上訴理由者，應於上訴期間屆滿後20日
內向本院補提理由書（均須按他造當事人之人數附繕本）「切勿
逕送上級法院」。
中    華    民    國    98    年    11    月    23    日
                                  書記官 李珈慧
附錄本案論罪科刑法條
毒品危害防制條例第4條
  製造、運輸、販賣第一級毒品者，處死刑或無期徒刑；處無期
  徒刑者，得併科新臺幣 1 千萬元以下罰金。
  製造、運輸、販賣第二級毒品者，處無期徒刑或 7 年以上有期
  徒刑，得併科新臺幣 7 百萬元以下罰金。
  製造、運輸、販賣第三級毒品者，處 5 年以上有期徒刑，得併
  科新臺幣 5 百萬元以下罰金。
  製造、運輸、販賣第四級毒品者，處 3 年以上 10 年以下有期
  徒刑，得併科新臺幣 3 百萬元以下罰金。
  製造、運輸、販賣專供製造或施用毒品之器具者，處 1 年以上
   7年以下有期徒刑，得併科新臺幣 1 百萬元以下罰金。
  前五項之未遂犯罰之。
  附表
┌──┬───┬────┬────┬────┬───┬───────────┐
│編號│對象  │時間    │交易地點│量價    │得款  │罪刑                  │
├──┼───┼────┼────┼────┼───┼───────────┤
│１  │乙○○│97年10月│嘉義縣水│約1/4錢 │3,000 │丙○○販賣第二級毒品，│
│    │      │9日18時 │上鄉寬士│之安非他│元    │累犯，處有期徒刑肆年肆│
│    │      │56分許  │村崎子頭│命，價格│      │月，販賣毒品所得新臺幣│
│    │      │        │29-27號 │3,000元 │      │參仟元沒收，如全部或一│
│    │      │        │附近    │        │      │部不能沒收時，以其財產│
│    │      │        │        │        │      │抵償之。              │
│    │      │        │        │        │      │                      │
├──┼───┼────┼────┼────┼───┼───────────┤
│２  │乙○○│97年10月│嘉義縣水│約1/4錢 │3,000 │丙○○販賣第二級毒品，│
│    │      │26日19時│上鄉寬士│之安非他│元    │累犯，處有期徒刑肆年肆│
│    │      │41分稍後│村崎子頭│命，價格│      │月，販賣毒品所得新臺幣│
│    │      │        │29-27號 │3,000元 │      │參仟元沒收，如全部或一│
│    │      │        │附近    │        │      │部不能沒收時，以其財產│
│    │      │        │        │        │      │抵償之。              │
│    │      │        │        │        │      │                      │
└──┴───┴────┴────┴────┴───┴───────────┘


司法院資訊處製作；財團法人民間司法改革基金會備份。
